臺灣高等法院臺中分院民事判決　　　　　96年度上易字第40號
上　訴　人　丙○○
　　　　　　乙○○
被　上訴人　國防部軍備局（即國防部空軍總司令部之承受訴訟
　　　　　　人）
法定代理人　甲○○
訴訟代理人　林瓊嘉律師
上列當事人間請求拆屋還地事件，上訴人對於中華民國95年12月
12日臺灣台中地方法院第一審判決（93年度訴字第1878號），提
起上訴，本院於96年2月27日言詞辯論終結，茲判決如下：
    主  　　文
上訴駁回。
第二審訴訟費用由上訴人負擔。
    事實及理由
一、被上訴人主張：坐落台中縣公館段441-1地號，面積47239平
    方公尺為伊所管有之國有土地，上訴人等無正當權源，上訴
    人丙○○占有如原判決附圖編號10Ａ、10Ｂ、10Ｃ合計371
    平方公尺土地建築石棉瓦（棚架）、磚造鐵皮屋、鐵皮屋等
    違章建物，上訴人乙○○占有編號九515平方公尺土地（空
    地）種植雜木，使伊受有相當於每年依序為新台幣（下同）
    46,653元、12,952元之租金損害等情，爰依不當得利之法律
    關係，提起本件訴訟，請求被上訴人等給付伊自本件起訴時
    起回溯五年內，暨自起訴狀繕本送達日（93年9月8日）翌日
    起至交還土地日止，相當於租金之損害，求為(一)上訴人丙○
    ○應給付伊233,265元及自起訴狀繕本送達翌日起至交還土
    地日止，每年給付伊46,653元；(二)上訴人乙○○應給付伊64
    ,760 元及自起訴狀繕本送達翌日起至交還土地之日止，每
    年給付伊12,952元之判決（原審判令上訴人丙○○、乙○○
    拆除地上物交還土地及上訴人丙○○、乙○○依序應給付33
    ,165 元、15,345元及自93年9月9日起每年依序應給付6,633
    元、3,069元，而駁回被上訴人其餘之訴，未據被上訴人聲
    明不服，上訴人亦只就上開應給付損害金之敗訴判決部分聲
    明不服，其他部分均已告確定）。
二、上訴人則以：伊等同意原審判決主文第1、2項，即由伊等將
    系爭土地上伊等之建物及雜木拆除及剷除，交還土地予被上
    訴人。惟伊等不同意給付損害金。系爭土地之原始所有權人
    為伊等祖先，由伊等繼受使用，在和平繼續狀態下占有六十
    餘年。雖於民國48年間經政府徵收，惟政府徵收後並未使用
    ，亦從未對伊等之占有使用提出異議，任允伊等使用，要難
    謂伊等之占有無正當權源。再者，系爭土地原所有人並未領
    得徵收補償費，依照土地法第235條規定，仍有繼續使用之
    權，而經伊等繼受，是伊等之占有並非無權占有。被上訴人
    若主張已發放補償費，就此積極事實，自應由被上訴人舉證
    。是被上訴人對伊等之占有使用系爭土地並無任何損害可言
    ，其請求損害金殊嫌無理由等語，資為抗辯。
三、原審判決及兩造之聲明：
  (一)原審判決：
　1.上訴人丙○○應將坐落台中縣沙鹿鎮○○段441之4地號土地
  　上，如附圖所示編號10Ａ、10Ｂ、10Ｃ面積各為8、329、34
    平方公尺石棉瓦棚架、磚造鐵皮屋及鐵皮屋拆除，土地回復
    原狀返還被上訴人。
　2.上訴人乙○○應將坐落台中縣沙鹿鎮○○段441之4地號土地
  　上，如附圖所示編號9，面積515平方公尺雜木剷除，土地回
    復原狀返還被上訴人。
　3.上訴人丙○○應給付被上訴人新台幣33,165元暨自民國93年
    9月9日起至交還上開第一項土地日止，每年給付被上訴人新
    台幣6,633元之損害金。
　4.上訴人乙○○應給付被上訴人新台幣15,345元暨自民國93年
    9月9日起至交還上開第二項土地日止，每年給付被上訴人3,
    069元之損害金。
  5.被上訴人其餘之訴駁回。
  6.訴訟費用由上訴人丙○○、乙○○負擔十分之七，餘由被上
    訴人負擔。
  (二)上訴人之上訴聲明：
  1.原判決關於命上訴人丙○○應給付被上訴人33,165元暨自民
    國93年9月9日起至交還原判決第一項土地日止，每年給付被
    上訴人6,633元之損害金；及命上訴人乙○○應給付15,345
    元暨自民國93年9月9日起至交還原判決第二項土地日止，每
    年給付被上訴人3,069元損害金等部分廢棄。
  2.上開廢棄部分，被上訴人在第一審之訴駁回。
  3.原判決除確定部分外之訴訟費用及第二審訴訟費用由被上訴
    人負擔。
  (三)被上訴人答辯聲明：
  1.上訴駁回。
  2.訴訟費用由上訴人負擔。
四、查被上訴人主張坐落台中縣公館段441-4地號47239平方公尺
    為其管有之國有土地，現土地上有上訴人丙○○使用之建物
    ，上訴人乙○○使用之雜木林地之事實，業據被上訴人提出
    系爭土地登記謄本及地籍圖謄本為證，並經上訴人二人對系
    爭土地為國有，坐落台中縣沙鹿鎮○○段441之4地號土地上
    ，如附圖所示編號10Ａ、10Ｂ、10Ｃ建物現為丙○○使用中
    ，編號9雜木林地為乙○○使用中等情所不爭執，復經原審
    法院到場勘驗及囑託臺中縣清水地政事務所派員測量屬實，
    製有勘驗筆錄及有該所94年11月21日清地測字第0940020458
    號函及該函所檢附之土地鑑定成果圖在卷可按。上訴人雖以
    上情置辯，惟按，雖土地法第235條規定：被徵收土地之所
    有權人，對於其土地之權利義務，於應受補償發給完竣時終
    止，在補償費未發給完竣以前，有繼續使用該土地之權。但
    合於第231條但書之規定者，不在此限。上訴人就其抗辯：
    土地徵收時，原土地所有權人並未領得補償費，原所有人仍
    有繼續使用之權，伊等人之占有權利，繼受於原所有權人云
    云，固亦據其提出占有系統表、土地登記簿謄本及戶籍謄本
    為證。惟按當事人主張有利於己之事實者，就其事實有舉證
    之責任。但法律別有規定，或依其情形顯失公平者，不在此
    限，民事訴訟法第277條定有明文。查依上訴人所提出之上
    開土地登記簿謄本所示，系爭土地乃於48年間即已徵收，且
    依被上訴人所提出之93年4月30日協調會議紀錄及上訴人於
    94年3月22日所提出之答辯狀所示，上訴人二人原均未抗辯
    未領得徵收補償費，僅希望得承租系爭土地等。則系爭土地
    既已徵收近50年，且上訴人原復未抗辯未領得徵收補償費，
    如認被上訴人仍需就上訴人占用土地之原所有權人業已領得
    徵收補償費負舉證之責任，顯失公平。再按私文書經他造否
    認者，固應由舉證人證其真正。但如係遠年舊物，另行舉證
    實有困難，法院非不得依經驗法則，並斟酌全辯論意旨，判
    斷其真偽，最高法院亦著有85年台上字第1837號判決意旨足
    資參照。依上訴人所提出之上開坐落原地號臺中縣大甲區○
    ○鎮○○段441地號及441之1地號土地之土地登記簿謄本所
    示，各該地號土地均於36年6月1日各登記為訴外人蔡源益及
    蔡枋所有，嗣均以48年5月28日奉省府（四八）府民陽一字
    第4076號令轉奉行政院台四十八內字第二八八二號令核准徵
    收為原因，於48年12月29日以清字第2728號收件登記為國有
    。即知系爭土地之徵收，乃經合法之徵收程序所為。因系爭
    土地乃於48年間徵收，年代久遠，參照上開最高法院85年台
    上字第1837號判決意旨，依上開土地登記簿謄本所載，業足
    認系爭土地經合法之徵收程序，始登記為國有，即應認上訴
    人業已領得徵收補償費。上訴人上開抗辯其未領得補償費云
    云，即無可採。又依民法第759條之規定，因公用徵收即取
    得所有權，且徵收乃原始取得，不繼受土地上之負擔。上訴
    人即無再占用之正當權源。至縱系爭土地於徵收後，未依徵
    收計劃使用，亦僅為原土地所有權人得否依土地法第219條
    之規定買回而已，亦非即上訴人即就系爭土地即有正當占有
    之權源。上訴人抗辯：伊等之占有權利，乃繼受於原所有權
    人，伊等應為合法占有云云，亦屬無據。又縱認上訴人仍可
    依法買回，但在其徵收未經撤銷，上訴人未依法買回之前，
    均難認其有正當使用土地之正當權源，是上訴人所辯，均無
    可取。
五、按所有人對於無權占有或侵奪其所有物者，得請求返還之。
    對於妨害其所有權者，得請求除去之。有妨害其所有權之虞
    者，得請求防止之，民法第767條亦有明文。本件上訴人二
    人既無權占有被上訴人管理之國有土地。從而，被上訴人本
    於所有權之作用，訴請上訴人丙○○、乙○○二人應分別將
    其無權占用土地上之建物予以拆除，雜木地上物予以剷除，
    並均將該土地回復原狀返還被上訴人，即有理由。又按無法
　　律上之原因受有利益，而致他人受損害者，應返還其利益，
  　民法第179條前段亦有明文；又城市地方房屋之租金，以不
    超過土地及其建築物申報總價年息10%為限，土地法第97條
    第1項亦有明文。再土地法第97條關於房屋及基地計收租金
    之規定，於損害賠償事件雖非當然一體適用，然亦未嘗不可
    據為計算賠償之標準，最高法院亦著有49年度台上字第1230
    號判例足資參照。上訴人二人無權占用系爭土地而受有利益
    ，並致被上訴人受有損害，被上訴人雖得請求返還利益。惟
    基於土地法第97條第1項規定之限制，被上訴人應僅可請求
    上訴人給付其占用範圍按系爭土地申報總價年息10%以內計
    算相當於租金之不當得利。再查本件系爭441-4地號土地93
    年1月申報地價為596元，有被上訴人提出之土地登記謄本可
    參。而查系爭土地乃位於台中縣沙鹿鎮○○路旁，交通尚稱
    便利，惟上訴人二人占用之土地均未緊臨中清路邊，且上訴
    人丙○○及乙○○占用系爭土地乃分別供住家及種植雜木之
    用等情，亦經原審法院到場勘驗及囑託臺中縣清水地政事務
    所派員測量屬實，製有上開勘驗筆錄及有該所上開94年11月
    21日清地測字第0940020458號函及該函所檢附之土地鑑定成
    果圖在卷可按。是本院斟酌上訴人二人占用土地坐落之位置
    ，及其就占用土地使用狀況等被上訴人所受損害及上訴人所
    得之利益等一切情狀，認被上訴人主張上訴人丙○○、乙○
    ○各以占用面積公告現值之年息5%及1%計算不當得利云云，
    尚屬無據，實應以上訴人丙○○、乙○○占用範圍系爭土地
    申報總價年息各3%、1%計算相當於租金之不當得利，始為合
    理。是上訴人丙○○及乙○○各應給付5年內之損害金即各
    為33,165〔5963713﹪5＝33,165（元以下四捨五入）
    〕、15,345〔5965151﹪5＝15,345（元以下四捨五入
    ）〕元，並自起訴狀繕本送達翌日即上訴人丙○○、乙○○
    均自93年9月9日起至交還系爭土地日止，按占用範圍系爭土
    地申報總價年息各3%、1%計算相當於租金之不當得利按年各
    給付6,633〔〔5963713﹪＝6,633（元以下四捨五入）
    〕、3,069〔5965151﹪＝3,069（元以下四捨五入）〕
    元。
六、從而，被上訴人請求上訴人等將所占有土地上之地上物拆除
    ，將土地返還被上訴人，並依民法第179條之規定，請求上
    訴人丙○○應給付33,165元及自起訴狀繕本送達翌日即93年
    9月9日起至交還土地日止，每年應給付6,633元之損害金、
    上訴人乙○○應給付15,345元暨自起訴狀繕本送達翌日即93
    年9月9日起至交還土地日止，每年應給付3,069元之損害金
    予被上訴人，均有理由，應判令上訴人等給付。原審就此部
    分，因而為上訴人等敗訴之判決，判令上訴人等給付，依法
    並無不合。上訴意旨仍執陳詞，指摘原判決上開部分為不當
    ，聲明求予廢棄改判，為無理由，應予駁回。
七、據上論結，本件上訴為無理由，依民事訴訟法第449條第1項
    、第78條、第85條第1項前段，判決如主文。
中　　華　　民　　國　　96　　年　　3 　　月　　13　　日
                  民事第三庭    審判長法　官　陳照德
                                      法　官  蔡王金全
                                      法　官  朱　樑
以上正本係照原本作成。
不得上訴。
                                      書記官　陳俞豪
中　　華　　民　　國　　96　　年　　3 　　月　　13　　日
　　　　　　　　　　　　                              Ｃ
